高雄高等行政法院判決
                                    100年度訴更一字第6號
                                 民國100年6月7日辯論終結
原      告　蔡全豐
訴訟代理人　戴敬哲　律師
          　林石猛　律師
          　王彥凱　會計師
被      告　財政部台灣省南區國稅局
代　表　人　許春安
訴訟代理人　施秀瓊
          　蔡錦彪
上列當事人間贈與稅事件，原告不服財政部中華民國97年10月21
日台財訴字第09700453830號訴願決定，提起行政訴訟，前經本
院98年3月31日97年度訴字第995號判決原告之訴駁回後，原告提
起上訴，經最高行政法院100年1月13日100年度判字第8號判決廢
棄原判決，發回本院更為審理，本院判決如下：
　　主  文
訴願決定及原處分（即復查決定）均撤銷。
訴訟費用由被告負擔。
　　事實及理由
一、事實概要︰
    緣被告依選案通報資料查得原告於民國94年10月12日將其所
    有奧林匹克文教科技股份有限公司（下稱奧林匹克公司）股
    票1,927,184股，移轉予其兄即訴外人蔡坤龍，被告初查以
    原告涉有二親等內親屬間財產之買賣情事，減除其中屬返還
    其兄蔡坤龍之400,140股後，核定贈與總額新台幣（下同）1
    4,633,968元，應納稅額2,696,171元。原告不服，申請復查
    ，未獲變更。提起訴願，亦遭決定駁回，遂提起本件行政訴
    訟，前經本院以97年度訴字第995號判決將原告之訴駁回，
    原告不服，提起上訴，由最高行政法院將原判決廢棄，發回
    本院更為審理。
二、原告主張：
（一）按「本法稱贈與，指財產所有人以自己之財產無償給予他
      人，經他人允受而生效力之行為。」「財產之移動，具有
      左列各款情形之一者，以贈與論，依本法規定，課徵贈與
      稅：．．．6、二親等以內親屬間財產之買賣。但能提出
      已支付價款之確實證明，且該已支付之價款非由出賣人貸
      與或提供擔保向他人借得者，不在此限。」遺產及贈與稅
      法第4條第2項及第5條第6款分別定有明文。最高行政法院
      於100年度判字第8號判決略以：「．．．前揭遺產及贈與
      稅法第5條第6款前段規定，二親等以內親屬間財產之買賣
      以贈與論，揆其立法意旨固係在為防杜親屬間以虛構買賣
      方式逃避贈與稅，乃使雙方在私法上為買賣之約定者，在
      法律上被推定為『財產贈與』行為，但除當事人提出已支
      付價款之確實證明，且該已支付之價款非由出賣人貸與或
      提供擔保向他人借得之情形，不能以『贈與論』外，如果
      經查明其財產之移動並非由於買賣，亦非『無償給予』，
      且無同法第5條其他款規定之『贈與論』之情形時，仍無
      法對之課徵贈與稅。」是財產移動若非起因於買賣，亦非
      無償贈送，而是另有原因時，即與「贈與」有別，不應逕
      以贈與論。
（二）為規避自己財產遭債權人查封係借名登記之主要原因之一
      ，此現象亦普遍存在於現實社會中。司法實務亦承認「借
      名契約」存在，並明揭借名者方為借名登記財產之真正所
      有權人，最高法院98年度台上字第76號判決要旨：「按稱
      『借名登記』者，謂當事人約定一方將自己之財產以他方
      名義登記，而仍由自己管理、使用、處分，他方允就該財
      產為出名登記之契約，其成立側重借名者與出名者間之信
      任關係，在性質上應與委任契約同視，倘其內容不違反強
      制、禁止規定或公序良俗者，固賦予無名契約之法律上效
      力，並類推適用民法委任之相關規定．．．。」此外，最
      高法院94年度台上字第362號、98年度台上字第990號等判
      決亦同此意旨。因此，司法實務除定性借名契約法律性質
      屬委任關係，並借名者法律上利益應獲得保護外，若因借
      名契約所致之財產移動，與贈與、二親等買賣行為自然有
      別，並非贈與行為，則不能成為贈與稅課徵之標的。
（三）本件財產移動，並非原告將系爭股票出賣或贈送予訴外人
      即原告之兄蔡坤龍，而是蔡坤龍因對債權人中國國際商業
      銀行（下稱中國商銀，嗣已變更為兆豐國際商業銀行，下
      稱兆豐商銀）負連帶保證責任，恐名下財產遭查封，而借
      原告名義登記系爭股票，原告於90至93年間，登記於自己
      名下之系爭股票雖陸續增加，全數為蔡坤龍自理而登記於
      原告名下，原告未有任何出資。嗣蔡坤龍於94年間因連帶
      保證責任解除，經請求原告物歸原主後，原告因而履行移
      轉系爭股票登記之約定，其詳情如下：
   1、緣蔡坤龍於台灣師範大學數學系畢業後，曾任鳳山高中數
      學教師，後於70年7月成立「蔡坤龍文教圖書有限公司」
      ，經營教學參考書刊之出版業務，77年間再成立「蔡坤龍
      統計心算補習班」經營中小學生心算之補教業務，於高雄
      地區補教業逐漸打響名號。除補教事業外，蔡坤龍另觀察
      股票投資人欠缺證券即時新聞之管道，故若成立提供股票
      資訊之晨間新聞，當有豐沛市場需求，因而於81年9月19
      日與他人共同成立鑫報資訊股份有限公司（下稱鑫報公司
      ，後更名為樂報資訊股份有限公司，下稱樂報公司）。嗣
      88年間因樂報公司財務狀況惡化，無法對中國商銀準時還
      本付息而遭債權人催繳；蔡坤龍擔任連帶保證人，亦同遭
      債權人追償，債權人並揚言若未代償樂報公司全部債務，
      則將對其財產查封，故其名下財產隨時有被中國商銀查封
      拍賣之風險（參100年3月16日、100年4月27日準備程序筆
      錄證人蔡坤龍證言、鈞院函查中國商銀相關文件），經歷
      經營副業失利後，蔡坤龍希冀專心致力自己數學教育之長
      才，以圖東山再起，而於89年6月9日另成立奧林匹克公司
      ，惟囿於背負上開連帶保證責任，若將系爭股票登記於蔡
      坤龍自己名下，恐有受債權人查封之虞，經與原告商議後
      ，乃約定暫以原告名義登記奧林匹克公司之股份，俟上開
      連帶保證責任問題解決後，原告再將奧林匹克股份做轉回
      登記。兄弟親情乃人情之常，原告基此遂予同意。
   2、奧林匹克公司於90年5月4日辦理第1次增資，增資股數2,0
      88,000股，計20,880,000元，蔡坤龍於90年5月4日從自己
      之亞太商業銀行股份有限公司（下稱亞太銀行）高雄分行
      ，帳號為00000000000000000之帳戶以包含原告在內等23
      人名義，共匯款20,880,000元至奧林匹克公司之亞太銀行
      高雄分行，帳號為00000000000000000之帳戶。換言之，
      第1次增資之20,880,000元全部係由蔡坤龍1人出資。原告
      未有任何出資或借款予蔡坤龍作為其股款，系爭股票1,03
      5,000股，僅係蔡坤龍為避免債權人查封而借名登記於原
      告名義。
   3、奧林匹克公司於91年7月8日辦理第2次增資，增資股數365
      ,000股，計3,650,000元，蔡坤龍及其配偶周稚芬於91年7
      月22日及23日以匯款3,645,000元及現金存入5,000元，合
      計3,650,000元，匯入奧林匹克公司之中國商銀，帳號為
      00000000000000之帳戶。原告同未出資，增加之股票157,
      950股仍同為借名登記所為（被告原處分對此部分並未認
      定是贈與，即蔡坤龍出資，卻是原告增加系爭股票157,95
      0股，金額為已超過免稅額之1,579,500元，同是借名登記
      事實）。
   4、奧林匹克公司於92年8月30日辦理第3次增資，增資股數5
      36,600股、5,366,000元，蔡坤龍於92年9月17日及18日以
      匯款4,666,000元及現金存入700,000元，合計5,366,000
      元，匯至奧林匹克公司之中國商銀，帳號為000000000000
      00之帳戶。原告同未出資，所增加股票242,190股亦為借
      名登記（被告原處分對此部分並未認定是贈與，即蔡坤龍
      出資，卻是原告增加系爭股票242,190股，金額為已超過
      免稅額之2,421,900元，同是借名登記事實）。
   5、93年7月間，訴外人即奧林匹克公司前股東黃德強（原持
      有股份500,000股，計5,000,000元）、侯瑞璇（原持有37
      0,000股，計3,700,000元）、侯念初（原持有50,000股，
      計500,000元）、洪世玲（原持有30,000股，計300,000元
      ）、洪雅蓮（原持有25,000股，計250,000元）、洪佑峻
      （原持有25,000股，計250,000元）等人共以10,000,000
      元，出讓渠等持股1,000,000股予其他股東，是次，蔡坤
      龍承買其中469,044股並登記於原告名義下。同前，原告
      未支付價金，卻增加系爭股票469,044股，同是借名登記
      之故。
   6、92、93年間，原股東林明鴻出售其股份5,400股，蔡坤龍
      以原告名義購買其股份，故原告名義上持有系爭股票由92
      年10月6日登載於奧林匹克公司股東名簿之1,453,140股增
      至93年5月28日之1,458,540股，增加5,400股。
   7、綜上，於90年5月4日至93年7月間，蔡坤龍借原告名義登
      記系爭股票，共計1,927,584股。
（四）承上所述，最高行政法院所提出之原告增加系爭股票474,
      044股疑義一事，其原因並非現金增資，或因一般盈餘、
      法定盈餘公積、資本公積轉增資產生，而係來自蔡坤龍以
      原告名義於92、93年間向奧林匹克公司前股東黃德強、侯
      瑞璇、侯念初、洪世玲、洪雅蓮、洪佑峻、林明鴻等人所
      購得，合計取得474,044股。
（五）蔡坤龍因於94年間解決連帶保證責任問題，原告於94年1
      0月12日應蔡坤龍請求，將系爭股票1,927,184股物歸原主
      ，其餘400股則依蔡坤龍請求，移轉予蔡坤龍子即蔡旻軒
      、蔡旻瀚各200股，合計共移轉1,827,584股，結束「借名
      登記」關係：
   1、蔡坤龍嗣後代表樂報公司與債權人協談樂報公司債務清償
      問題，最後就樂報公司以約3,000萬元至3,300萬元為全部
      清償債務之代價，達成合意。蔡坤龍隨即代表樂報公司於
      93年9月21日將樂報公司所有位於高雄市○○區○○○路
      78號房地、高雄市前鎮區台鋁中巷3號房地，分別先以款
      1,792萬元、850萬元，轉讓蔡坤龍借名之配偶妹周玫秀、
      蔡坤龍女兒蔡宜玲，合計出售得款為2,642萬元，蔡坤龍
      以此得款清償部分債務。並另於在94年3月23日、94年1月
      10日，再以周玫秀、蔡宜玲名義以較接近市場價格之2,17
      0萬元、800萬元出售予顏懷慈、孫江月招，除清償以周玫
      秀、蔡宜玲為名義之借款外，剩餘款項用以清償中國商銀
      ，至此，樂報公司債務責任、蔡坤龍對債權人之連帶保證
      責任，終全數解除。
   2、樂報公司既於94年3月間清償對債權人之銀行借款，蔡坤
      龍連帶保證人責任亦隨之解除，蔡坤龍遂於94年10月12日
      請求原告結束「借名登記」約定及返還系爭股票。是而依
      原告認知，蔡坤龍初始係因不得已原因而將系爭股票以借
      名方式登記於原告名下，嗣該原因既已消滅，原告自應履
      行當時之約定，將系爭股票返還。
（六）對被告於準備程序之陳述，表示意見如下：
   1、原告對奧林匹克公司從未出資，無能力，更不可能向外借
      款10,530,000元認購系爭股票後，贈送生活條件遠優於原
      告之蔡坤龍：
    奧林匹克公司於90年5月4日辦理第1次現金增資2,088,000
      股，金額20,880,000元（含以原告為名義之10,530,000元
      ），全部金額係由蔡坤龍自己籌措，並自其亞太銀行高雄
      分行，帳號為00000000000000000之帳戶匯至奧林匹克公
      司之亞太銀行高雄分行，帳號為00000000000000000之帳
      戶。原告並無匯款至奧林匹克公司10,530,000元，亦無對
      蔡坤龍匯款10,530,000元或對其借款等情事，對於消極不
      存在之事實，原告無從盡協力義務。若被告認原告有資金
      匯至奧林匹克公司，或借款10,530,000元予蔡坤龍等積極
      贈與稅成立要件之資金面事實，應由被告負舉證責任，以
      符舉證責任分配法則。
    其次，若10,530,000元為原告所有，則原告當可自行匯款
      至奧林匹克公司帳戶，衡無必要再行透過蔡坤龍轉匯，徒
      增自己資金遭受查封之無妄災害。更況，依原告當時所得
      能力與財產狀況，亦不具備10,530,000元現金資產之資力
      。此外，設若10,530,000元為原告所匯出，原告及配偶吳
      金珠當時亦無10,530,000元之存款，籌措此一鉅額款項對
      原告而言勢必需大量處分其他動產、不動產以轉化成現金
      ，然而由被告所提出之原告當時前後兩年財產清單以觀，
      原告動產、不動產並無大幅異動，原告既無大幅處分其他
      財產，如何可能憑空獲得前揭高達10,530,000元之現金？
    準此，奧林匹克公司於90年5月4日第1次增資20,880,000
      元（含其中以原告名義匯款之10,530,000元），均係蔡坤
      龍自行籌措，原告並未有資金上協力，原告此次名下雖增
      加系爭股票1,053,000股，實係因基於與蔡坤龍之約定，
      單純提供自己名義供其登記以避免被債權人查封。
   2、債權人可對蔡坤龍查封其財產之條件，自88年間即已存在
      ，債權人對蔡坤龍催債行為，自88至93年間未曾中斷：
    被告另辯稱，連帶保證人非僅蔡坤龍1人，尚有他人；債
      權人對蔡坤龍查封財產是發生於93年間，因此於90年間並
      無遭執行之問題；蔡坤龍斯時仍有多筆不動產，何不併予
      借名登記云云。
    惟按「連帶債務之債權人，得對於債務人中之一人或數人
      或其全體，同時或先後請求全部或一部之給付。」「數人
      保證同一債務者，除契約另有訂定外，應連帶負保證責任
      。」民法第273條第1項及第748條所明定。是以，債權人
      向蔡坤龍求償，最有可能滿足其債權，因而債權人實際上
      亦多向蔡坤龍催討債務（參100年4月27日準備程序筆錄）
      ；樂報公司對債權人債務不履行始自於88年間，從而蔡坤
      龍之名下財產遭查封風險自88年間即存在，此由證人蔡坤
      龍證言及庭上函查債權人之借款契約、相關文件即得證明
      。債權人之催收人員自88至93年間不斷對蔡坤龍及其家人
      威脅拍賣其財產（參100年4月27日準備程序筆錄），使蔡
      坤龍自88年起即有以借名登記方式保護其資產之動機。另
      被告辯稱蔡坤龍是時其他不動產並未有移轉他人，故本件
      借名登記不可信云云。然查，蔡坤龍證稱，其當時名下不
      動產諸多設定抵押於中國商銀（參100年4月27日準備程序
      筆錄），因此無論如何移轉亦將徒勞無功，因受抵押權效
      力所追及（參照民法第867條），故無借名登記實益。
   3、設若被告所辯稱之90年5月4日之20,880,000元股款（含以
      原告名義匯款之10,530,000元），股東並未實際出資，則
      系爭股票根本不具財產價值，自非遺產及贈與稅法第4條
      第1項之「財產」，無贈與標的存在：
    至於被告於準備程序所質疑者，蔡坤龍於90年5月4日將20
      ,880,000元匯至奧林匹克公司後，奧林匹克公司復於同日
      轉回蔡坤龍帳戶，可能涉及公司法第9條，應收股款股東
      未實際繳納等問題。
    惟本件事實如被告所辯稱「股東根本無實際繳納股款」情
      事，則原告、蔡坤龍兩人即均未實際出資，則奧林匹克公
      司此次增資根本無實際20,880,000元之存在，登記於原告
      之此次1,053,000股根本無實際財產價值，贈與之「財產
      標的」根本不存在。
   4、奧林匹克公司於90年5月4日增資之股款20,880,000元，同
      因蔡坤龍為降低風險，而以現金型態存於公司保險箱，有
      本件調查前之奧林匹克公司於90至93年度營利事業所得稅
      申報之資產負債表之現金、銀行存款等會計科目餘額變動
      可證：
    被告另辯稱，奧林匹克公司於90年5月4日增資20,880,000
      元，資金來自蔡坤龍，且歸還蔡坤龍，資金去向不得而知
      ，無法證明蔡坤龍與原告等23人成立借名關係云云。
    但蔡坤龍為降低不利因素風險，遂以現金型態存於奧林匹
      克公司之保險箱（90至92年），至93年下半年查封壓力已
      大幅消除，再將現金回存銀行。是以，由奧林匹克公司在
      未經本件調查前之例行性營利事業所得稅申報以觀，奧林
      匹克公司於90至92年度資產負債表之現金餘額分別高達20
      ,200,283元、24,386,296元、29,483,129元，而銀行存款
      餘額則分別為少額之1,467,403元、783,148元、746,728
      元；然至93年度債權人查封壓力大幅消除後，於93年度所
      申報之營利事業所得稅，奧林匹克公司之現金餘額由以往
      均超過2,000萬元之水準，立即大幅降至197,685元，反而
      銀行存款餘額大幅提高至9,543,601元可以得證。
   5、本件非租稅減免事項或優惠情形，應由被告就課稅事實之
      存在，依稅捐稽徵法第12條之1第3項規定，負舉證責任：
    被告引司法院釋字第537號解釋，謂課稅要件事實多發生
      於納稅義務人所得支配範圍，知之最詳，故應由原告負舉
      證責任云云。
    惟查，司法院釋字第537號解釋意旨為：「．．．惟稅捐
      稽徵機關所須處理之案件多而繁雜，且有關課稅要件事實
      ，類皆發生於納稅義務人所得支配之範圍，其中『得減免
      』事項，納稅義務人知之最詳，若有租稅減免或其他優惠
      情形，仍須由稅捐稽徵機關不待申請一一依職權為之查核
      ，將倍增稽徵成本．．．。」本件非租稅減免事項或優惠
      情形，自應由被告就課稅事實之存在，依稅捐稽徵法第12
      條之1第3項規定，負舉證責任。
（七）綜上所陳，原告對名下系爭股票自始至終從未出資，僅與
      蔡坤龍約定，暫時出借名義供其登記系爭股票，俟其連帶
      保證責任解除後，依約定返還股票，並協助其完成移轉登
      記，故而本件事實並非贈與或買賣。訴願決定及原處分（
      含復查決定）認事既有錯誤，所為處分自非適法等語，並
      聲明求為判決訴願決定及原處分（含復查決定）均撤銷。
三、被告則以：
（一）查原告雖主張其兄蔡坤龍自88年間，擔任鑫報公司銀行貸
      款之保證人，因該公司經營不善致還款困難，蔡坤龍恐受
      拖累，影響投資事業，才以原告名義於90年5月份對奧林
      匹克公司認股云云。惟原告於復查、訴願階段均未為此主
      張外，據兆豐商銀三多分行100年4月8日（100）兆銀多字
      第86號函載，樂報公司（更名前為鑫報公司）於該行之貸
      款，已於93年11月4日清償完畢，該行曾於93年4月23日向
      法院聲請假扣押連帶保證人蔡坤龍配偶周稚芬名下房地1
      筆，並檢附有清償資料、連帶保證書、支付命令及確定證
      明書。該連帶保證書、支付命令及確定證明書固證明，蔡
      坤龍確於88年7月19日擔任鑫報公司貸款之連帶保證人，
      台灣高雄地方法院且於89年8月28日對債務人發支付命令
      ，惟貸款清償情形為，93年11月4日樂報公司自其帳戶提
      領930,000元及自安泰商業銀行股份有限公司（下稱安泰
      銀行）高雄分行帳號00000000000000（何人之帳號不得而
      知）匯入17,120,000元及8,500,000元，未見蔡坤龍實際
      曾清償該筆保證債務；且當時之連帶保證人除蔡坤龍外，
      尚有葉福榮及陳旭年，蔡坤龍非即應負擔全部之債務；況
      銀行於89年取得支付命令後，迄93年4月23日聲請假扣押
      連帶保證人蔡坤龍配偶周稚芬名下房地1筆，並未見銀行
      有任何其他強制執行動作，難認蔡坤龍當時投資之事業，
      確有因此而受影響。且當時蔡坤龍對奧林匹克公司亦有認
      股5,270,000元，蔡坤龍如確擔心怕拖累影響投資事業，
      當不宜本身有該筆認股，難認所稱屬實。又據蔡坤龍90年
      度第4季全國財產稅總歸戶財產查詢清單載，其當時仍擁
      有7筆房屋、4筆土地及15筆投資，投資金額為9,593,960
      元，如確因保證債務而有借用他人名義投資之必要，自己
      名下之投資金額亦不應高達9,593,960元。
（二）關於原告100年4月21日陳報奧林匹克公司90年5月4日增資
      情形，增資股數2,088,000股，計20,880,000元，係蔡坤
      龍以原告等23人名義（含蔡坤龍）匯款至奧林匹克公司亞
      太銀行高雄分行帳戶，並檢附26張存摺類存款收入憑條影
      本為證，查奧林匹克公司亞太銀行高雄分行帳戶90年5月4
      日有26筆轉帳存入計20,880,000元，資金來自蔡坤龍同一
      分行帳戶，而蔡坤龍帳戶當日資金為現金存入880,000元
      ，及蔡坤龍電匯20,000,000元，該筆現金及電匯款項之資
      金來源，原告並未進一步說明。且奧林匹克公司於收到20
      ,880,000元股款後，隨即於90年5月7日轉帳至蔡坤龍，蔡
      坤龍於當日再電匯出去，亦不知去向。原告所陳報之資料
      僅能說明，奧林匹克公司90年5月4日增資股數2,088,000
      股，計20,880,000元，資金來自蔡坤龍且歸還蔡坤龍，資
      金源頭及最終去向不得而知，無法證明蔡坤龍與原告等22
      名（不含蔡坤龍）間即成立借名關係。
（三）行為時公司法第9條第3項規定；「公司應收之股款，股東
      並未實際繳納，而以申請文件表明收足，或股東雖已繳納
      而於登記後將股款發還股東，或任由股東收回者，公司負
      責人各處5年以下有期徒刑、拘役或科或併科新台幣6萬元
      以下罰金。」奧林匹克公司90年5月4日應收之股款，如有
      股東並未實際繳納，或股東雖已繳納而於登記後將股款發
      還股東，或任由股東收回，公司負責人應處5年以下有期
      徒刑、拘役或科或併科6萬元以下罰金。蔡坤龍90年5月4
      日當時為奧林匹克公司之負責人，該公司如有股東並未實
      際繳納，或股東雖已繳納而於登記後將股款發還股東，或
      任由股東收回，蔡坤龍應依前揭規定，負刑事責任。是蔡
      坤龍於公司增資登記時，安排股東已自行繳納股款，且無
      將股款發還股東或任由股東收回之情境，而於稅捐核課行
      政訴訟時，卻謂股東未自行繳納股款，且嗣後股款亦由其
      收回，不應核課贈與稅，兩邊皆要獲得利益，顯為法所不
      許。
（四）況行為時公司法第192條第1項規定：「公司董事會，設置
      董事不得少於3人，由股東會就有行為能力之股東中選任
      之。」查奧林匹克公司90年5月4日選任之董事3人除蔡坤
      龍外，另為原告及周稚芬，而周稚芬亦為所稱股款為蔡坤
      龍繳納之1位，如原告及周稚芬皆為蔡坤龍所借名，則顯
      然該公司董事會之設置亦有問題，董事會之設置既有問題
      ，公司之運作即有問題，亦將影響社會交易秩序之安全。
      是在無確切證據證明本件為借名關係，不宜輕易認定該公
      司董事會之設置亦有問題，以維社會交易秩序之安全。
（五）據90年第4季全國財產稅總歸戶財產查詢清單載，原告有
      19筆投資，而蔡坤龍有15筆投資，原告及蔡坤龍皆有投資
      習慣，且查原告及蔡坤龍92年度各類所得資料清單（財政
      部財稅資料中心尚能查得之所得資料），當年度所得總額
      分別為292,668元及234,330元，兩人所得相當，難謂原告
      無資力投資奧林匹克公司，原告且於復查、訴願階段不爭
      執其90年5月4日投資奧林匹克公司10,530,000元非其自行
      出資，是應認原告亦有資力投資奧林匹克公司。
（六）至原告於94年10月12日將其持有之奧林匹克公司股份1,92
      7,184股，移轉予其兄蔡坤龍，其間再增加之474,044股，
      究係現金增資，或以一般盈餘、法定盈餘公積及資本公積
      轉增資，所增加之股數乙節。查原告於100年3月16日準備
      書狀固稱係93年7月間，前股東黃德強、侯瑞璇、侯念初
      、洪世玲、洪雅蓮、洪佑峻等人以10,000,000元，出讓渠
      等持股1,000,000股予其他股東，蔡坤龍承買其中469,044
      股並登記於原告名下。惟原告僅檢附93年5月28日及93年8
      月18日股東名簿為證，並無法證明所稱為真實，自難以採
      據。原告所增加之474,044股，既登記於原告名下，自應
      認屬原告所有，以免物權發生紊亂。
（七）遺產及贈與稅法第5條第6款規定，二親等內親屬間之買賣
      以贈與論，但能提出已支付價款之確實證明，不在此限，
      其立法意旨在避免親屬間虛構財產買賣，以杜取巧逃稅，
      亦即基於我國特有社會常情，一定親等親屬間之買賣，即
      視為贈與之行為，除非能提出支付價款之確實證明，才應
      認非屬贈與。亦即在立法上，此等情形，其舉證責任轉換
      由納稅義務人負擔。法律即明文應提出「確實證明」，若
      從納稅義人所提出之證據無法明確得知買賣雙方是否確有
      支付價款之事實時，仍應視為贈與。本件原告與買受人為
      二親等以內親屬，並有移轉股票之事實，而關於收取價款
      之證明文件，原告於被告原核調查時，出具說明書稱：
      91年3月其因購屋向台灣中小企業銀行股份有限公司（下
      稱中小企銀）東高雄分行借款5,000,000元，本息皆由其
      兄開立支票支付。91年7月及92年10月奧林匹克公司增
      資，增資部分金額1,579,500元及2,421,900元，係由其兄
      提供，暫以其名義登記。其父77年過世，台南市○○區
      ○○路○段254號房屋及其基地（台南市○○區○段○○段
      88-7及93-2地號，下稱系爭房地）由其繼承，但需支付權
      利金給其兄，惟慮及母親尚健在，如此作法恐有分家之嫌
      ，故當時協議先暫緩支付權利金，且往後房屋重新修建亦
      皆由其兄以現金支付，遲至94年始支付權利金。嗣具補充
      說明書稱，其父77年過世，其與其兄協議，系爭房地由其
      繼承，但需支付5,000,000元權利金給其兄，且須於80年5
      月31日前付款，逾期須另支付1,000,000元作為違約金，
      其於94年始以股票折抵返還其兄。經被告原核以查無原
      告所稱購屋貸款。查奧林匹克公司91年7月第1次增資3,
      650,000元、股數365,000股，92年10月第2次增資5,366,0
      00元、股數536,600股，資金來源為91年7月22日及23日由
      蔡坤龍及周稚芬，並無原告之出資紀錄，且原告原持有股
      數1,053,000股，第1次增資後變更為1,210,950股（增加
      157,950股），第2次增資後變更為1,453,140股（再增加
      242,190股），股數卻相對增加，堪認原告94年10月12日
      就其所有奧林匹克公司股票所為移轉中之400,140股（157
      ,950股＋242,190股），係返還其兄，按每股淨值9.5832
      元核算，得減除金額3,834,622元。系爭房地自始即登
      記為原告1人所有。原告復查主張其提供關於系爭房地部
      分之證據，被告不予採納，其甚為不服等由，申經被告復
      查決定，以台南市○○區○○路○段254號房屋（下稱系爭
      房屋），係原告於72年5月18日辦理第1次登記取得。原告
      訴願時復執前詞爭執。迄提起本件訴訟時，原告改主張，
      其兄蔡坤龍自88年間，擔任鑫報公司銀行貸款之保證人，
      因該公司經營不善致還款困難，蔡坤龍恐受拖累，影響投
      資事業，才以原告名義於90年5月份對奧林匹克公司認股
      云云，亦未能舉證以實其說，難以採信。是原告未能提示
      全部買賣價金之確實證明，其未能提示部分，自應以贈與
      論。
（八）從而，被告原核以奧林匹克公司91年7月第1次增資3,650,
      000元、股數365,000股，92年10月第2次增資5,366,000元
      、股數536,600股，資金來源為91年7月22日及23日由蔡坤
      龍及周稚芬匯入金額計3,650,000元，92年9月17日及18日
      由蔡坤龍匯款及現金存入計5,366,000元，並無原告之出
      資紀錄，且原告原持有股數1,053,000股，第1次增資後變
      更為1,210,950股，第2次增資後變更為1,453,140股，原
      告於奧林匹克公司第1次及第2次增資時未出資，股數卻相
      對增加，堪認原告94年10月12日就其所有奧林匹克公司股
      票所為移轉中之400,140股（157,950股＋242,190股），
      係返還其兄（為有利原告之認定），按每股淨值9.5832元
      核算，得減除金額3,834,622元。核算移轉日奧林匹克公
      司每股淨值為9.5832元【計算式：(截至92年度止經核定
      之未分配盈餘累積數－768,948元＋93年度止未核定但結
      算損益已核定之未分配盈餘累積66,600元＋本年度未分配
      盈餘-1,010,438元＋資本額41,096,000元)÷總股數4,109
      ,600股】，移轉股票時價為18,468,590元（9.5832元×移
      轉股數1,927,184股），減除3,834,622元，核定贈與總額
      14,633,968元，並無不合等語，並聲明求為判決駁回原告
      之訴。
四、 本件如事實概要欄所載之事實，有被告私人間證券交易涉
     及贈與稅選案明細表、被告所屬台南市分局（下稱台南市
     分局）證券交易涉及贈與稅案件調查核定報告表、被告贈
     與稅應稅案件核定通知書及94年度贈與稅繳款書附原處分
     卷（第2至4、34、87頁參照）可稽，應堪認定。本件兩造
     之爭點為：被告以原告移轉予其兄蔡坤龍之系爭股票，係
     二親等內親屬間財產之買賣，因未能提示確實支付價金之
     證據，應以贈與論，而核定原告本件贈與稅，是否合法？
     茲析論如下：
（一）按「凡經常居住中華民國境內之中華民國國民，就其在中
      華民國境內或境外之財產為贈與者，應依本法規定，課徵
      贈與稅。」「財產之移動，具有左列各款情形之一者，以
      贈與論，依本法規定，課徵贈與稅：．．．6、二親等以
      內親屬間財產之買賣。但能提出已支付價款之確實證明，
      且該已支付之價款非由出賣人貸與或提供擔保向他人借得
      者，不在此限。」分別為遺產及贈與稅法第3條第1項及第
      5條第6款所明定。前揭遺產及贈與稅法第5條第6款前段規
      定，二親等以內親屬間財產之買賣以贈與論，揆其立法意
      旨固係為防杜親屬間以虛構買賣方式逃避贈與稅，乃使雙
      方在私法上為買賣之約定者，在法律上被推定為「財產贈
      與」行為，但除當事人提出已支付價款之確實證明，且該
      已支付之價款非由出賣人貸與或提供擔保向他人借得之情
      形，不能以「贈與論」外，如果經查明其財產之移動並非
      由於買賣，亦非「無償給予」，且無同法第5條其他款規
      定之「贈與論」之情形時，仍無法對之課徵贈與稅。
（二）本件被告查得原告於94年10月12日將其名下之奧林匹克公
      司股票1,927,184股，移轉予其兄即蔡坤龍，被告以原告
      涉有二親等內親屬間財產之買賣情事，減除其中屬返還其
      兄蔡坤龍之400,140股後，認定原告其餘1,527,044股（1,
      927,184股－400,140股＝1,527,044股）應以贈與論，核
      定贈與總額14,633,968元（移轉日每股淨值為9.5832元×
      1,527,044股＝14,633,968元），課徵應納稅額2,696,171
      元，已如前述。惟原告主張：系爭股票實際上均為其兄蔡
      坤龍出資所取得，蔡坤龍於88年間，擔任鑫報公司向中國
      商銀貸款之連帶保證人，因鑫報公司產生財務危機，蔡坤
      龍恐受拖累，不得已才將系爭股票借名登記於原告名下，
      雙方成立借名登記契約，實質上所有權人應為蔡坤龍，嗣
      蔡坤龍於94年間因連帶保證責任解除，故請求原告返還系
      爭股票，並非贈與或買賣等語。故本件原告於94年10月12
      日將其名下奧林匹克公司股票1,927,184股，移轉予其兄
      蔡坤龍，是否確係借名登記之返還，茲將系爭股票分成1,
      053,000股、157,950股、242,190股及474,044股等4部分
      加以析論。
（三）本院以100年3月23日高行瓊紀丁100訴更一0006字第10000
      01653號函向兆豐商銀三多分行查詢：樂報公司曾向該分
      行之前身即中國商銀三多分行借款，並由蔡坤龍擔任連帶
      保證人，該分行有無申請法院查封蔡坤龍之財產？該借款
      是否業已清償完畢等事項，經該銀行三多分行以100年4月
      8日（100）兆銀多字第86號函復本院略以：「主旨：查樂
      報資訊股份有限公司（更名前為鑫報報業股份有限公司）
      已於民國93年11月4日清償完畢．．．。說明：．．．2、
      本行於民國93年4月23日向法院聲請假扣押連保人蔡坤龍
      配偶周稚芬名下高雄市○○區○○○路171號3樓之1房地
      乙筆（周君為蔡坤龍另一房貸案下連保人）。3、隨函檢
      附連帶保證書、支付命令及確定證明書。」等語。而該函
      檢附之88年6月6日連帶保證書記載略以：連帶保證人蔡坤
      龍、葉福榮及陳旭年為保證鑫報公司對於中國商銀38,800
      ,000元本金、利息、遲延利息、違約金等等債務（債務發
      生期間為88年5月16日至91年5月15日），願與主債務人負
      連帶清償責任。中國商銀並於89年8月28日取得台灣高雄
      地方法院89年度促字第54211號支付命令，內載債務人為
      鑫報公司、蔡坤龍、葉福榮及陳旭年，應連帶給付金額為
      35,560,000元及其利息、違約金，該支付命令並於89年10
      月11日確定。樂報公司於93年11月4日以存款取款憑條930
      ,000元向該分行償還鑫報借款；同日安泰銀行高雄分行分
      別以匯入匯款通知書代償樂報本息17,120,000元及850,00
      0元等情，有該銀行三多分行之函文暨所附上開文件附本
      院卷可稽。準此可知，樂報公司之前身即鑫報公司，於88
      年間起即陸續向該三多分行借款，至89年8月28日其借款
      之本息及違約金等總計已高達35,560,000元，而原告之兄
      蔡坤龍於88年間即擔任該金錢借貸契約之連帶保證人，中
      國商銀就該借款債權於89年10月11日向台灣高雄地方法院
      取得35,560,000元支付命令之執行名義，而該執行名義債
      務人之一即為原告之兄蔡坤龍等情，均堪認定。
（四）次查，證人即原告之兄蔡坤龍於100年3月16日及4月27日
      本院行準備程序時分別到場證稱：其前與他人共同創立鑫
      報公司，後更名為樂報公司，88年間因樂報公司財務狀況
      惡化，無法對中國商銀準時還本付息而遭債權人催繳，其
      時任連帶保證人，亦同遭催繳，其名下財產隨時有被中國
      商銀查封拍賣之風險，故奧林匹克公司於90年5月4日、91
      年7月8日及92年8月30日分別辦理3次現金增資時，因其為
      該公司之精神領導人，不得不參與增資認股，又不敢將上
      開增資認股登記於其名下，遂徵得其弟即原告同意後，由
      其與配偶周稚芬分別出資匯入奧林匹克公司帳戶，再借用
      原告名義暫時登記為股東，以避免債權人查封追償，該3
      次增資認股借名登記之股份分別為1,053,000股、157,950
      股及242,190股（合計1,453,140股），嗣於94年間解決上
      開樂報公司之連帶保證責任問題後，原告乃於94年10月12
      日應其請求，將上開股票物歸原主，而結束借名登記之關
      係等語。又證人即蔡坤龍之配偶周稚芬亦於本院上開準備
      程序分別證稱：蔡坤龍因擔任鑫報公司之連帶保證人，因
      恐自己名下之財產亦遭查封拍賣，且當時蔡坤龍又罹患胰
      臟癌，為恐奧林匹克公司之聲譽遭同業之攻擊，遂商請其
      小叔即原告借名登記上開奧林匹克公司增資股票，又蔡坤
      龍生病期間，事情均由其處理；又本件行政救濟階段均未
      提到蔡坤龍鑫報公司連帶保證債務之問題，是因為怕人家
      說我們快破產了等語，有本院該準備程序筆錄、蔡坤龍身
      心障礙手冊及重大傷病卡（內載蔡坤龍重罹患右側腎盂移
      行性上皮細胞癌之中度重器障）附本院卷可稽。又蔡坤龍
      為奧林匹克公司之創辦人及負責人，而該公司（文教機構
      ）全國有300家加盟校乙節，亦有本院依職權查得之該公
      司變更登記資料、原告所提出該公司歷次股東名簿及奧林
      匹克網路資料附本院卷可稽。另蔡坤龍於90年5月4日以其
      亞太銀行高雄分行000000000000000號帳戶轉帳10,530,00
      0元至奧林匹克公司亞太銀行高雄分行000000000000000號
      帳戶，原告並無出資紀錄，而奧林匹克公司91年7月17日
      股東名簿上記載原告繳納股款為10,530,000元，股數為1,
      053,000股，有蔡坤龍、奧林匹克公司活期存款存摺、存
      摺類存款收入憑條及奧林匹克公司股東名簿附原處分卷（
      第75頁）及本院原審卷（第29頁、第56至60頁）可稽；奧
      林匹克公司於91年7月8日再辦理增資時，蔡坤龍及其配偶
      周稚芬於91年7月22日分別匯款243,000元、155,000元、1
      ,396,000元、485,000元、1,366,000元至奧林匹克公司之
      中國商銀，帳號為00000000000000之帳戶，再於次日存入
      現金5,000元至該帳戶，合計3,650,000元，原告該次增資
      亦無出資紀錄，而增加之股票157,950股；又該公司於92
      年8月30日又辦理增資時，蔡坤龍於92年9月17日及18日以
      匯款1,236,700元及3,429,300元，並同年月18日現金存入
      700,000元，合計5,366,000元，均存匯至奧林匹克公司之
      中國商銀上開帳戶內，原告該次亦無出資紀錄，而增加股
      票242,190股等情，以上有奧林匹克公司上開中國商銀活
      期存款存摺、股東名簿附本院卷可稽。原告前揭主張核與
      證人蔡坤龍、周稚芬上開證述情節相符，亦核與奧林匹克
      公司之帳戶及股東名簿等所載情節一致。再按「連帶債務
      之債權人，得對於債務人中之一人或數人或其全體，同時
      或先後請求全部或一部之給付。」民法第273條第1項定有
      明文，是樂報公司於93年11月4日清償上開債務之前，其
      債權銀行依前揭民法規定，隨時均得單獨對為連帶保證人
      之一即蔡坤龍，請求對於該債務為全部清償，且該債權銀
      行既於89年10月11日即已對蔡坤龍取得支付命令之執行名
      義，嗣後自得隨時依法向法院聲請對蔡坤龍之所有財產為
      強制執行，衡諸中國商銀於89年間即已取得對蔡坤龍高達
      35,560,000元之執行名義，隨時可以聲請民事強制執行，
      而樂報公司對於中國商銀上開債務遲至93年11月4日始行
      清償，蔡坤龍才因此免除其連帶保證人之責任；又蔡坤龍
      另為全國有300家加盟校之奧林匹克公司（文教機構）之
      負責人，該公司於90年5月4日、91年7月8日及92年8月30
      日分別辦理3次現金增資時，蔡坤龍基於其為負責人之身
      分不得不參與增資認股，在此期間其又身負樂報上開高額
      債務之連帶保證人之責任，如以自己名義為增資認股，恐
      遭債權人隨時對其所有之查封拍賣，遂徵得其弟即原告同
      意後，由其本人與配偶周稚芬分別出資匯入、轉帳或存入
      現金至奧林匹克公司上開帳戶，再借用原告名義登記為股
      東，以避免債權人查封追償，待93年11月4日其上開樂報
      公司之連帶保證責任解除後，遂於94年10月12日請求原告
      將上開借名登記之股票歸還，核與日常生活之經驗法則無
      違，亦核與上開證據及證詞相符；再者，被告就奧林匹克
      公司於91年7月8日及92年8月30日等2次辦理增資，原告分
      別取得增資股數157,950股及242,190股，亦認定係屬原告
      之兄蔡坤龍出資而以原告之名義登記，並於原核定處分時
      就該兩部分合計400,140股予以扣除；又依據財政部財稅
      資料中心100年4月1日資5字第10025021430號函附之90年
      第4季全國財產稅總歸戶財產查詢清單載，原告固有19筆
      投資，然而該19筆投資中並無記載上開奧林匹克公司之股
      份；而該資料另蔡坤龍有15筆投資，其中則包括鑫報及奧
      林匹克公司等投資，此外，原告及蔡坤龍皆另有多筆房地
      等資產，由此可知，蔡坤龍於當時非無資力為奧林匹克公
      司上開10,530,000元增資之投資，原告當時縱有資力，但
      並無證據證明上開奧林匹克公司10,530,000元增資確係其
      所投資。則原告主張奧林匹克公司前揭1,053,000股、157
      ,950股及242,190股均係其兄蔡坤龍出資而借用其名義登
      記，其於94年10月12日將之歸還其兄蔡坤龍，並非買賣，
      亦非贈與，而係借名登記股票之返還，尚屬有據。被告雖
      辯稱：奧林匹克公司於91年7月17日增資原告取得1,053,0
      00股部分，非屬蔡坤龍借用原告名義登記，原告並於94年
      10月12日將之歸還蔡坤龍，而應以遺產及贈與稅法第5條
      第6款贈與課稅；且樂報公司上開債務，係該公司自其帳
      戶提領現金及自安泰銀行高雄分行（何人之帳號不得而知
      ）匯款而為清償，未見蔡坤龍實際曾清償該筆保證債務；
      又其連帶保證人除蔡坤龍外，尚有訴外人葉福榮及陳旭年
      ，蔡坤龍非即應負擔全部之債務；況中國商銀於89年取得
      支付命令後，迄93年4月23日聲請假扣押連帶保證人蔡坤
      龍配偶周稚芬名下房地1筆，並未見銀行有任何其他強制
      執行動作，難認蔡坤龍當時投資之事業，確有因此而受影
      響；另奧林匹克公司在亞太銀行高雄分行帳戶90年5月4日
      有26筆轉帳存入計20,880,000元，資金來自蔡坤龍同一分
      行帳戶，而蔡坤龍帳戶當日資金為現金存入880,000元，
      及蔡坤龍電匯20,000,000元，該筆現金及電匯款項之資金
      來源，原告並未進一步說明，又奧林匹克公司於收到20,8
      80,000元股款後，隨即於90年5月7日轉帳至蔡坤龍，蔡坤
      龍於當日再電匯出去，亦不知去向；另蔡坤龍當時既背負
      上開高額之連帶債務，恐拖累其經營之奧林匹克公司，衡
      情不應當再為該筆增資認股；且據蔡坤龍90年度第4季全
      國財產稅總歸戶財產查詢清單所載，其當時仍擁有7筆房
      屋、4筆土地及15筆投資，投資金額為9,593,960元，如確
      因保證債務而有借用他人名義投資之必要，自己名下之投
      資金額亦不應高達9,593,960元云云。然查，被告並無法
      舉出反證以推翻蔡坤龍上開10,530,000元係屬奧林匹克公
      司增資之出資款及原告因而取得該增資股份1,053,000股
      之事實，被告以上開情詞空言抗辯，核屬主觀之臆測，且
      對於蔡坤龍擔任上開債務連帶保證人之法律責任，亦誤解
      前揭民法第273條第1項之規定，均非可採。故被告就此1,
      053,000股部分依前揭遺產及贈與稅法第5條第6款前段規
      定，二親等以內親屬間財產之買賣以贈與論，而為補稅處
      分，自有違誤。
（五）原告於94年10月12日將其名下奧林匹克公司股票1,927,18
      4股，移轉予其兄蔡坤龍，扣除上開1,053,000股、157,95
      0股及242,190股後，剩餘474,044股，原告主張該474,044
      股並非現金增資，亦非因一般盈餘、法定盈餘公積、資本
      公積轉增資產生，而係蔡坤龍於93年7月間及92、93年間
      分2次向奧林匹克公司前股東黃德強、侯瑞璇、侯念初、
      洪世玲、洪雅蓮、洪佑峻及林明鴻等人所購得，並均以原
      告名義登記云云。原告為此主張雖提出未載日期之奧林匹
      克公司股東名簿2份，其內分別記載訴外人黃德強、侯瑞
      璇、侯念初、洪世玲、洪雅蓮、洪佑峻及林明鴻之股數分
      別為500,000股、370,000股、50,000股、30,000股、25,0
      00股、25,000股及5,400股，另提出該公司93年5月28日股
      東名簿，內載原告之股數累積為1,458,540股。又原告之
      兄蔡坤龍於100年4月27日本院行準備程序時亦到場證稱：
      上開474,044股份係依照原股東持股比例而來的，原告增
      加的股數都是伊出資而取得並登記於原告名下等語。惟查
      ，依原告於100年3月16日準備書狀所提出之該公司93年8
      月18日股東名簿觀之，訴外人黃德強、侯瑞璇、侯念初、
      洪世玲、洪雅蓮、洪佑峻及林明鴻於93年8月18日固已非
      該公司之股東，然參酌原告上開主張及所提出之證據，僅
      能證明該公司前股東黃德強、侯瑞璇、侯念初、洪世玲、
      洪雅蓮、洪佑峻及林明鴻等人原來雖分別持有上開股份，
      而於93年8月18日之前均已出脫。上開奧林匹克公司474,0
      44股既非因一般盈餘、法定盈餘公積、資本公積轉增資產
      生，但原告亦未提出蔡坤龍於93年7月間及92、93年間分2
      次向前揭股東購買上開股份之相關資金流程證據，嗣後再
      以原告名義登記，則原告空言主張該474,044股亦係蔡坤
      龍出資購得，並均以原告名義登記，其於94年10月12日應
      其兄蔡坤龍之請求，將該借名登記之474,044股返還之，
      故並非買賣，亦非贈與云云，即非有據。故被告就此474,
      044股部分依前揭遺產及贈與稅法第5條第6款前段規定，
      二親等以內親屬間財產之買賣以贈與論，而為補稅處分，
      尚非無據。
五、綜上所述，本件被告就原告於94年10月12日將上開股票1,92
    7,184股中之1,053,000股部分，移轉予其兄蔡坤龍，被告依
    前揭遺產及贈與稅法第5條第6款前段規定，二親等以內親屬
    間財產之買賣以贈與論，而為補稅處分，經核尚有疏略，復
    查決定及訴願決定就此未予糾正而遞予維持，亦有未合，原
    告求予撤銷，非無理由，應由本院予以撤銷之。至被告對原
    告上開股票1,927,184股中之474,044股部分，移轉予其兄蔡
    坤龍，而依前揭遺產及贈與稅法第5條第6款前段規定，二親
    等以內親屬間財產之買賣以贈與論，而為補稅處分，原非無
    據。惟因前開對其中1,053,000股部分之認定及處分，既有
    違誤，自影響及於原告應補徵之全部贈與稅額，是本件全部
    均應由本院予以撤銷之，由被告重為詳查後，另為適法之處
    分，以昭折服。又本件事證已臻明確，故原告請求本院依職
    權調查證據，及兩造其餘攻擊防禦方法，均核與本件判決結
    果不生影響，爰不予調查及一一論述，附此敘明。
六、據上論結，本件原告之訴為有理由，依行政訴訟法第98條第
    1項前段，判決如主文。
中　　華　　民　　國　　100　 年　　6　　 月　　21　　日
                  高雄高等行政法院第四庭
                              審判長法官　蘇 秋 津
                                    法官  戴 見 草
                                    法官  詹 日 賢
以上正本係照原本作成。
如不服本判決，應於判決送達後20日內向本院提出上訴書狀，其
未表明上訴理由者，應於提起上訴後20日內向本院提出上訴理由
書（須按對造人數附繕本）；如於本判決宣示或公告後送達前提
起上訴者，應於判決送達後20日內補提上訴理由書（須附繕本）
。未表明上訴理由者，逕以裁定駁回。
中　　華　　民　　國　　100　 年　　6　　 月　　21　　日

　　　　　　　　　　　　　　　    書記官  洪 美 智